臺灣臺中地方法院民事判決　九十三年度訴字第二○○號
　　原　　　告　乙○○
　　　　　　　　丙○○
　　　　　　　　甲○○
　　　　　　　　戊○○
　　　　　　　　丁○○
　　共　　　同
　　訴訟代理人　黃嘉明律師
　　複　代理人　蔡壽男律師
　　被　　　告　己○○　　　　.
右當事人間返還價金事件，本院於九十三年四月十四日言詞辯論終結，判決如下：
    主      文
被告應給付原告新台幣貳佰肆拾萬元，及自民國九十三年一月二十九日起至清償日止
，按年息百分之五計算之利息。
訴訟費用由被告負擔。
本判決於原告以新台幣捌拾萬元供擔保後，得假執行；但被告以新台幣貳佰肆拾萬元
為原告預供擔保，得免為假執行。
    事實及理由
一、原告主張：
    原告之被繼承人林漢清於民國（下同）七十九年二月十九日與被告簽訂「不動產
    買賣契約書」，以新台幣（下同）伍佰萬元向被告購買陳獻南公祭祀公業所有坐
    落台中縣神岡鄉○○○段后寮小段第二○二地號內面積約二百七十坪土地（下稱
    系爭土地）及其上被告所有之部分建物，當場交付定金貳佰肆拾萬元。雙方約定
    於七十九年四月三十日前，被告應移轉所有權登記，林漢清同時給付剩餘價金。
    嗣被告未將系爭土地於限期內辦理移轉登記，雙方於七十九年九月五日再另行約
    定：「依本約原訂於七十九年四月底前乙方就陳獻南公祭祀公業之第三大房之合
    法應繼承人是十六世派下全部有關人員同意蓋章供乙方出賣，並乙方就有關產權
    移轉登記關係文件全部蓋章齊備，可供甲方辦理手續同時，甲方再一次付清全部
    尾款。今雙方協議同意日期變更拖延期至民國八十年四月底以前雙方再依約履行
    交清尾款之手續，兩方各同意承諾無異議」。是被告應於八十年四月底前將辦理
    所有權移轉登記之文件交予林漢清辦理登記，惟被告逾期並未交付文件，致未能
    辦理移轉登記，迭經催告未果，原告於九十二年十一月二十六日以台中法院郵局
    第五四三五號存證信函再催被告於函到十日內交付文件，否則解除系爭契約，被
    告迄未交付，是系爭契約應已解除。又原告再以本訴狀繕本之送達時起為解除契
    約之意思表示，則系爭契約既已解除，被告應將已收受之價金二百四十萬元返還
    予林漢清，然林漢清已死亡，原告等為其繼承人，依法提起本訴，爰聲明：(一)被
    告應給付原告貳佰肆拾萬元，及自起訴狀繕本送達翌日起至清償日止，按年息百
    分之五計算之利息。(二)願供擔保，請准宣告假執行。
二、被告抗辯：
    被告固於七十九年二月十九日將系爭土地及地上建物出賣予原告等之被繼承人林
    漢清，收受林漢清交付之定金貳佰肆拾萬元無誤。雖被告未將土地所有權移轉登
    記予林漢清，惟被告於七十九年四月三十日即將系爭土地點交與林漢清管業，林
    漢清及其家人遷入居住被告所有之地上建物。訂約時林漢清明知系爭土地為祭祀
    公業之一部土地，須全體派下員備齊同意出售之文件後，被告始能辦理所有權移
    轉登記，故林漢清承諾自七十九年九月一日起至其付清全部尾款辦畢所有權移轉
    登記前，因管業而使用系爭土地及其地上建物，每月補貼三千元予被告，惟林漢
    清均未給付。又於九十二年間陳獻南公祭祀公業收回系爭土地時，補償管理權及
    地上建物之價款共計四十四萬一千餘元，經原告於九十二年十二月二十五日及九
    十二年十一月十六日悉數領畢。因此，林漢清雖已給付被告貳佰肆拾萬元，惟尚
    有尾款貳佰陸拾萬元並未交付，而被告卻已將系爭土地及其地上建物點交與林漢
    清管業，嗣因陳獻南祭祀公業基於全部公業之管理，將各分管地收回，致被告無
    法辦理系爭土地之所有權移轉登記，即應視為不可歸責於雙方事由，致其一部之
    給付不能，依民法第二百六十六條第一項規定，應以其一部給付不能按比例減少
    對待給付，原告主張解除契約請求返還全部價金，即有未合。爰聲明：(二)駁回原
    告之訴及假執行之聲請；(二)如受不利判決，願供擔保請准宣告免為假執行。
三、本院判斷：
  (一)本件被告經合法通知，未於最後言詞辯論期日到場，核無民事訴訟法第三百八十
    六條所列各款情形，爰依原告之聲請，由其一造辯論而為判決。
  (二)原告等主張：其等之被繼承人林漢清於七十九年二月十九日與被告簽訂「不動產
    買賣契約書」，向被告購買陳獻南公祭祀公業所有坐落台中縣神岡鄉○○○段后
    寮小段第二○二地號內面積約二百七十坪土地及其上被告所有之部分建物，當場
    交付定金貳佰肆拾萬元，約定被告應使派下員備齊同意出售之文件，將土地所有
    權移轉登記，林漢清同時交付餘款貳佰陸拾萬元。而被告雖已將系爭土地及地上
    建物交付林漢清使用，但迄未將系爭土地所有權移轉登記，林漢清死亡後，原告
    等於九十二年十一月二十六日以存證信函催告被告於函到十日內交付辦理所有權
    移轉登記之文件，否則解除契約，被告仍未交付辦理所有權移轉登記之文件等情
    ，業據原告提出不動產買賣契約書、存證信函、台中縣神岡鄉調解委員會調解不
    成立證明書等件為證，且為被告所不爭執，是原告等之主張，堪信為真實。
  (三)按契約當事人之一方遲延給付者，他方當事人得定相當期限催告其履行，如於期
    限內不履行時，得解除其契約。又契約解除時，當事人雙方互負回復原狀之義務
    ，受領之給付為金錢者，應附加自受領時起之利息償還之，民法第二百五十四條
    、第二百五十九條第二款定有明文。查被告與原告等之被繼承人林漢清於七十九
    年二月十九日所訂「不動產買賣契約書」之買賣標的之一即坐落台中縣神岡鄉○
    ○○段后寮小段第二○二地號內面積約二百七十坪土地，雖登記為陳獻南公祭祀
    公業所有，實為該祭祀公業派下員全體公同共有之祀產，依民法第八百二十八條
    第二項規定，其處分除法律或公業規約另有規定外，應得派下員全體之同意，故
    被告要將系爭土地所有權登記予林漢清，自應由被告取得全體派下員之同意文件
    ，此亦經系爭契約第條第(一)項「該第三大房之全部管理人成員同意蓋章供乙方
    （即被告）出賣，並乙方全部備齊有關產權移轉登記文件蓋章完畢可供甲方（即
    林漢清）辦理手續」所明定，則被告未取得祭祀公業派下員之同意文件，辦理系
    爭土地之所有權移轉登記，自屬前揭法條規定之遲延給付，原告等本於林漢清之
    繼承人地位，於九十二年十一月二十六日以存證信函催告被告於函到十日內交付
    辦理所有權移轉登記之文件，否則解除契約等語，復以本件起訴狀繕本之送達做
    為解除系爭不動產買賣契約之意思表示，應屬正當，則系爭不動產買賣契約已經
    原告合法解除，從而原告依民法第二百五十九條第二款之規定，訴請被告將已受
    領之貳佰肆拾萬元定金返還原告，並無不合。
  (四)被告雖抗辯其依系爭契約約定，業將土地及地上建物交付林漢清占有使用，已履
    行契約之一部，林漢清承諾自七十九年九月一日起每月願補貼三千元予原告，但
    均積欠未給付，且系爭土地係不可歸責於雙方當事人之事由，致不能給付，依民
    法第二百六十六條之規定，原告僅能主張按其比例減少對待給付（即無庸給付尾
    款貳佰陸拾萬元），又陳獻南公祭祀公業基於全部公業之管理，將各分管地收回
    ，已補償原告等四十四萬一千餘元，原告主張解除契約為無理由云云，然查：
    (1)原告等係以被告給付遲延之事由，主張解除本件買賣契約，已如前述，則被告
      辯稱本件係一部給付不能，原告僅能主張按其不能給付之比例減少對待給付，
      已非可採。又原告之被繼承人林漢清雖以伍佰萬元之對價，向被告購買系爭土
      地及其上建物，僅給付貳佰肆拾萬元，尚有貳佰陸拾萬元未付，然被告負有交
      付土地及建物予林漢清占有使用之義務，已為契約第陸條所明定，另被告負有
      取得祭祀公業派下員之同意文件，辦理系爭土地所有權移轉登記予林漢清之義
      務，同時林漢清始給付尾款貳佰陸拾萬元，亦已如前述。而出賣人應使買受人
      取得買賣標的物所有權，乃出賣人之義務，民法第三百四十八條第一項亦定有
      明文。換言之，就系爭土地之買賣而言，被告僅將土地交付林漢清，因故未能
      取得全體派下員同意出賣土地之文件，將系爭土地所有權辦理移轉登記，顯然
      可歸責於被告，亦難以「無法辦理所有權移轉登記」謂為一部不能，則被告援
      引民法第二百六十六條第一項之規定，抗辯原告僅能減少對待給付，不能解除
      系爭買賣契約云云，實不足採。
    (2)又被告辯稱林漢清曾承諾自七十九年九月一日起每月願補貼三千元予原告，但
      均積欠未給付一節，已經原告所否認。且原告等人已自陳獻南公祭祀公業受領
      補償金四十四萬一千餘元，縱屬真實，均無礙於原告等基於被告遲延給付，依
      法主張解除系爭買賣契約之權利。至於原告等或林漢清自七十九年四月三十日
      起已為系爭土地及地上建物占有使用，固屬真實，然被告因原告主張解除契約
      後，依民法第二百五十九條各款得對於原告行使何種權利或依其他規定抗辯，
      此部分未經被告主張，自不在本院審理之範圍。
  (五)綜上所述，原告等本於林漢清繼承人之地位，依民法第二百五十四條主張解除系
    爭不動產買賣契約，並依同法第二百五十九條第二款規定，請求被告返還已受領
    之定金貳佰肆拾萬元，及自起訴狀繕本送達翌日即九十三年一月二十九日起至清
    償日止，按年息百分之五計算之利息，為有理由，應予准許。
  (六)兩造陳明願供擔保，請准宣告假執行或免為假執行之宣告，經核均與規定相符，
    爰分別酌定相當之擔保金額併宣告之。
四、本件判決基礎已很明確，雙方其餘主張及陳述，與判決結果不生影響，不再一一
    論述。
五、結論：本件原告之訴為有理由，依民事訴訟法第三百八十五條第一項前段、第七
    十八條、第三百九十條第二項、第三百九十二條第二項，判決如主文。
中　　　華　　　民　　　國　　九十三　　年　　　四　　　月　　二十八　　日
　　　　　　　　　　　　　　　　　臺灣臺中地方法院民事第一庭
~B法　　　官　王邁揚
正本係照原本作成
如對本判決上訴，須於判決送達後廿日內向本院提出上訴狀
中　　　華　　　民　　　國　　九十三　　年　　　四　　　月　　二十八　　日
~B法院書記官
